【裁判字號】    98,消債更,7
【裁判日期】    980716
【裁判案由】    更生事件
【裁判全文】
臺灣基隆地方法院民事裁定             98年度消債更字第7號
聲  請  人  甲○○
即  債務人
訴訟代理人  林達傑律師
上列當事人因消費者債務清理事件聲請更生，本院裁定如下：
    主  文
聲請駁回。
聲請費用由聲請人負擔。
    理  由
一、按債務人不能清償債務或有不能清償之虞者，得依本條例所
    定更生或清算程序，清理其債務；又債務人對於金融機構因
    消費借貸、自用住宅借款、信用卡或現金卡契約而負債務，
    在聲請更生或清算前，應提出債權人清冊，以書面向最大債
    權金融機構請求協商債務清償方案，並表明共同協商之意旨
    ，消費者債務清理條例（下稱本條例）第3條、第151條第1
    項分別定有明文。揆諸消費者債務清理條例之立法目的，係
    為使經濟上陷於困境之消費者藉由更生或清算之程序清理其
    債務，妥適調整其與各相關債權人等間之權利義務關係，以
    謀求消費者經濟生活之更生機會，從而健全社會經濟發展。
    惟私法上債之關係，係以當事人間之信賴關係為基礎，為社
    會經濟組織之重要支柱，故當事人於以法律行為追求自己之
    利益之際，亦應顧及對方之利益，並考量債權債務在社會上
    之作用，本於誠實及信用之原則，行使其債權及履行其債務
    ，故債務人欲以上開條例為其所負義務之調整者，自應本於
    誠信原則之本旨，僅在其不能清償債務或有不能清償之虞而
    使其陷於經濟上之困境時，始得准許之，以避免其藉此善意
    之立法而惡意圖謀減免債務，致使社會陷於道德之危險，並
    因此使信用緊縮而造成社會經濟之動盪。再者，消費者債務
    清理條例第151條第1項、第5項規定既採「協商前置主義」
    ，債務人於協商程序中，自應本於個人財產及收支狀況，依
    最大誠信原則，商討解決方案，如終究不能協商，於聲請更
    生或清算時，法院審酌上開條文所謂「不能清償或有不能清
    償之虞」，應綜衡債務人全部收支及財產狀況，評估是否已
    不能維持符合人性尊嚴之最基本生活條件，如曾有協商方案
    ，其條件是否確實不能達到上開基本之要求，為其判斷之依
    據。
二、本件聲請意旨略以：聲請人有不能清償債務之情事，於本條
    例施行後，曾以書面向最大債權金融機構萬泰商業銀行（下
    稱萬泰銀行）請求共同協商債務清償方案，惟協商不成立。
    且聲請人之無擔保及無優先權之債務總額未逾新臺幣（下同
    ）1,200萬元，復未經法院裁定開始清算或宣告破產，為此
    聲請開始更生程序等語。
三、經查，聲請人雖於本條例施行後，曾於民國97年12月間以書
    面向最大債權金融機構萬太商業銀行請求協商債務清償方案
    而協商不成立，惟依聲請人提出之前置協商不成立通知書記
    載，本件協商不成立之原因係債務人「未能接受顯足以負擔
    之還款方案」，此有前置協商不成立通知書附卷可稽。又查
    ，聲請人係任職於仟盛通運股份有限公司，其97年3月至12
    月之薪資收入總額為428,710元，平均每月收入約為42,871
    元【428,710元÷10＝42,871元】等情，亦有薪資轉帳資料
    附卷可稽。聲請人雖主張每月必要支出為膳食費19,000元、
    交通費約700元、電費約5,500元、水費約600元、瓦斯費約
    700  元、電話費約750元、有線電視費530元、網路費190元
    、保險費共5,837元、扶養費7,000元及教育費約7,350元，
    合計共約48,157元，不足部分由配偶之薪資協助負擔。然聲
    請人既已不能清償債務，則其與受扶養人之必要支出，均應
    以維持最低生活所需之行政院公佈97年臺灣省最低生活費用
    9,829元為計算標準，又聲請人配偶既有工作能力及收入，
    自亦應與聲請人共同負擔三名子女之扶養費，從而，聲請人
    每月之必要支出應以24,573元【9,829元＋9,829元×3÷2＝
    24,573元】計算。另聲請人固又主張岳父劉武雄及岳母劉陳
    玉桂均無工作能力而有扶養之必要，惟按左列親屬，互負扶
    養之義務：一、直系血親相互間。二、夫妻之一方與他方之
    父母同居者，其相互間。三、兄弟姊妹相互間。四、家長家
    屬相互間；負扶養義務者有數人時，應依左列順序定其履行
   義務之人：一、直系血親卑親屬。二、直系血親尊親屬。三
   、家長。四、兄弟姊妹。五、家屬。六、子婦、女婿。七、
   夫妻之父母；民法第1114條、民法第1115條分別定有明文。
   。是夫妻之一方對於他方父母並非當然負有扶養義務，僅於
   同居或具有家長家屬關係時始負此義務，且其履行扶養義務
   之順序亦在直系血親之後。經查，聲請人之岳父母有三名子
   女乙情，為聲請人所自承，而聲請人既未證明其與岳父母間
   有同居或家長家屬關係，亦未說明先順序之扶養義務人有何
   不能負擔扶養義務而須由聲請人負擔之情形，聲請人主張每
   月須支付該二人之扶養費，即屬無據。綜上所述，以聲請人
   每月收入約42,871元，扣除每月必要支出24,573元，尚餘18,
   298元可供聲請人運用，堪認聲請人應能負擔其陳報萬泰銀行
   提出每月清償11,000元之協商方案，而無不能清償之情形。
   從而，聲請人之聲請自與本條例第3條之規定不合而應駁回其
   聲請。
四、依消費者債務清理條例第 8條、第15條，民事訴訟法第95條
    、第78條規定，裁定如主文。
中    華    民    國    98    年    7    月    16    日
                  民事庭法  官  姚貴美
上為正本係照原本作成。
如不服本裁定，應於裁定送達後10日內向本院提出抗告狀，並繳
納抗告費新台幣1000元。
中    華    民    國    98    年    7    月    16    日
                        書記官  詹小瑤


司法院資訊處製作；財團法人民間司法改革基金會備份。
